# 请教陈版主：关于股权托管的合并范围判断

提问人：chenyiwei 时间：2017-08-25 01:39:10
控制权的判断以准则规定的“控制三要素”为依据。对于托管，应详细分析托管协议条款以判断“控制三要素”是否均成立。与基于股权的控制关系相比，此类基于协议的控制的变数更多，也更复杂，需要谨慎判断。 一般情况下，如果只是受托行使表决权，但与受托股权相关的收益权、处置权等仍归属于原股东享有，本企业只按照被托管方营业收入的一定比例收取托管费，或收取固定金额的托管费，则这种情况下不纳入受托方合并报表范围的可能性较大。

回答人：chenyiwei
控制权的判断以准则规定的“控制三要素”为依据。对于托管，应详细分析托管协议条款以判断“控制三要素”是否均成立。与基于股权的控制关系相比，此类基于协议的控制的变数更多，也更复杂，需要谨慎判断。 一般情况下，如果只是受托行使表决权，但与受托股权相关的收益权、处置权等仍归属于原股东享有，本企业只按照被托管方营业收入的一定比例收取托管费，或收取固定金额的托管费，则这种情况下不纳入受托方合并报表范围的可能性较大。

回答人：chenyiwei
以下是去年的一些讨论，供参考：
（一）如何看待没有股权基础的权力。 委托受托经营业务中，受托方与目标企业之间往往不构成一般意义上的投资与被投资关系，在此情况下，受托方所拥有的权力能否用于控制的判断，实务中可能存在不同理解。 我们的意见： 如我们在提供的案例资料中所述，“控制”的三要素都不要求以受托方拥有目标企业的股权为前提。因此，理论上没有股权基础的权力不会构成判断“控制”成立的障碍。但是，我们对于没有股权基础的权力是否构成“控制”时，将采取非常谨慎、从严把握的态度。
（二）何种权力能够影响控制的判断。 委托受托经营业务中，委托方委托受托方行使的权力大致有 3 类：（ 1 ）仅对目标公司短期盈利能力产生影响的日常经营管理权力，如使用资产、资金的权力，决定采购和销售政策的权力，认识管理和薪资福利方面的权力等；
（ 2 ）能够对目标公司长期盈利能力产生影响的全部经营管理权力，除了（ 1 ）外，还包括重要资产购置和处置的权力、高管人员任命的权力、对外表决权、委派董事的权力等；（ 3 ）股东对公司治理的权力。委托受托经营业务实务中转移的各类权力是否影响控制的判断，实务中有不同理解。此外，即使委托方将目标公司治理方面的权力对外委托，仍可通过中止委托协议等方式来重新获得权力的，是否可以认为委托经营不导致控制权转移，也存在不同理解。 我们的意见： 首先，如果委托方能够单方面通过“终止委托协议”等方式来重新获得权力，说明委托方对受托方有无条件的实质性罢免权，则表明受托方是委托方的代理人，不能将标的企业纳入合并报表范围。 除此之外，前述（ 1 ）～（ 3 ）类权力的范围的有所区别，总体上看，托管期限越长，托管权限越大，则具有控制权的可能性越大。但具体到是否能形成控制，还需要结合具体案例具体分析，比如托管期限、被托管方主要产品的生产周期、主要资产使用寿命、可变回报（含受托管理报酬）的量级和可变动性等因素综合分析。 另外，我们理解，受托的权限与托管期限的长短应存在一定的逻辑关系，即受托期限越长，所授予的管理权限也应当越大。如果存在托管期限和受托权限显著不匹配的情形（如长期受托但只被授予影响短期回报的权力，或者短期受托但被授予可影响长期回报的权力），都应当对此类安排有无合理的商业理由及其合理性予以关注。 就立信提交的案例，我们总体上赞同其分析和结论，但对于“在委托经营期限不短于 5 年的情况下，委托方才能不将被托管方纳入合并报表范围”的说法，我们理解过于绝对，不宜广泛推广。
（三）对“可变回报”存在不同理解。 回报方式通常包括对目标公司利润的分享、受托方收取的管理费以及委托方收取的类租金费用等。实务中一些复杂的回报条款，使判断权力是否影响可变回报变得困难。如委托方向受托方收取远高于目标公司净利润的固定管理费，实际上获取了目标公司的全部收益，但回报总额并不可变；又如目标公司收益稳定，受托方获取扣除固定费用后的剩余部分，但实际上回报基本固定等。此外，应在多长时间窗口内考虑可变回报？如果从目标企业整个生命周期考虑，委托经营期间通常相对较短，即使委托方仅向受托方收取固定费用，仍可认为目标企业产生的绝大部分的可变回报仍由委托方享有。获得可变回报的时间长短是否影响控制的判断？ 我们的意见： 对于可变回报主要考虑目标公司大部分的“剩余”风险和收益是由哪一方享有和承担的。 “如委托方向受托方收取远高于目标公司净利润的固定管理费，实际上获取了目标公司的全部收益，但回报总额并不可变”：此种情况如果委托方实际获取了目标公司的全部收益，需要考虑该安排的商业合理性，以及是否存在其他安排，比如受托方除了目标公司的经营收益外，是否还享有其他方面的回报，这些回报的大小和可变动性如何。 “目标公司收益稳定，受托方获取扣除固定费用后的剩余部分，但实际上回报基本固定”：此种情况受托方获取的回报实际上变动性较低，且该可变性主要来源于信用风险而不是经营风险，因此考虑受托方并没有承担大部分的“剩余”风险和收益，同时托管报酬的计算方式（特别是所体现出的可变性）也会影响到受托方实施管理行为的动机，即是“受托为他人做”还是“为自己做”。如果是采用目标企业毛收入的一定比例，则其可变性也往往较低，相对而言大部分剩余风险和收益仍由委托方享有，通常也不能认定为具有“控制”。 关于在“多长时间窗口内考虑可变回报”的问题，我们理解对可变回报的考虑应限制在受托期限内，受托期限虽然影响对权力的判断，但也需要结合具体案例的具体条款综合分析，单纯将受托期限内可变回报与目标公司整个生命周期内的可变回报相比可能并不恰当。
（四）此类业务的具体会计处理问题。 1 ．受托方可以合并目标企业的，在委托经营开始时如何进行会计处理？委托结束后，是否可以视为处置，是否产生损益？ 2 ．受托方不合并目标企业的，其拥有的权力在报表中如何列报？ 3 ．委托方的会计处理。 我们的意见： 1 、受托方的会计处理 在满足“控制”判断标准的前提下，在取得控制权时，按企业合并处理；在丧失控制权时，按处置子公司并丧失控制权进行会计处理。 受托方不合并目标企业的，视情况作为提供劳务或经营租赁（承租人）进行会计处理。 2 、委托方的会计处理 委托方如果在托管期间丧失了对目标企业的控制权的，则按处置子公司并丧失控制权进行会计处理；托管期满后收回被托管企业时，按企业合并处理。 委托方在托管期间不丧失对目标企业的控制权的，目标企业仍需纳入合并报表范围，视情况作为经营租赁（出租人）或者接受管理劳务处理。两种方法的主要区别在于：（ 1 ）目标企业以委托方还是受托方的名义经营；（ 2 ）经营中所涉及的法律责任由谁负担；（ 3 ）收入的相关款项由谁享有。
另外，在《计学撮要 2013 》中也有对托管、承包经营问题能否纳入合并报表范围的讨论，可以参考。

提问人：misswt1000 时间：2017-08-29 11:24:40
同意，没有股权基础的权力不会构成判断“控制”成立的障碍。 那么，比如，非同一控制下，C公司被无偿划转到集团A下的一全资子公司B，B享有C的股权，但C公司的经营决策权归属于集团公司A，那么到底是谁控制C呢？在合并报表层面，是集团A公司合并C，还是全资子公司B合并C更合适呢？

回答人：chenyiwei
如果B有收益权，但决策权在A，则还是应由A直接合并。